最　高　行　政　法　院　判　決　　　　　　　　　九十一年度判字第一九四五號
　　再 審原 告　乙○○
　　再 審被 告　臺北縣稅捐稽徵處
　　代　表　人　甲○○
右當事人間因土地增值稅事件，再審原告對於中華民國九十年六月十五日本院九十年
度判字第一一○五號判決，提起再審之訴。本院判決如左：
　　主  文
再審之訴駁回。
再審訴訟費用由再審原告負擔。
　　事  實
緣再審原告於民國八十六年四月九日訂約先購買臺北市○○區○○路一小段八四三、
八四四、八四五地號三筆土地，申請依土地稅法第三十五條規定退還八十六年十月二
日訂約後售所有臺北縣林口鄉○○段一地號土地已納土地增值稅新臺幣（以下同）六
三一、九二三元。案經再審被告以依出售地所在臺北縣林口鄉戶政事務所八十七年五
月六日八七北縣林戶字第一九九二號函稱：於期間內（即八十六年十月二日出售日期
一年內）並無本人、配偶、或直系親屬之設籍資料，乃由所屬新莊分處於八十七年五
月十九日否准再審原告退稅之申請。再審原告再於八十七年六月二十六日向財政部提
出陳情函，經承轉交下再審被告辦理，旋再審被告層報財政部，以八十七年十月二十
六日台財稅八七一一八二一二四號函釋：本案無土地稅法第三十五條規定之適用。再
由所屬新莊分處據以八十七年十一月十七日八七北縣稅莊（二）字第四三七三五號函
復再審原告本件無土地稅法第三十五條退稅規定之適用，而否准其所請。再審原告不
服，循序提起行政訴訟，經本院九十年度判字第一一○五號判決駁回。茲以原判決有
行政訴訟法第二百七十三條第一項第一、十四款規定之事由，提起再審之訴。兩造訴
辯意旨於次：
再審原告起訴意旨略謂：一、原判決適用法規顯有錯誤部分：按信賴利益維護原則高
於憲法之位階，為從事行政法令之研究與工作者所深悉，關於外僑居留登記，可視同
戶籍登記憑以申報自用住宅用地，及出售前一年內在台住滿一百八十三天以上，並在
該地辦妥外僑居留登記，其出售之土地符合自用住宅用地有關規定者，應准適用自用
住宅用地稅率課徵土地增值稅，與房地謄空出售，仍能依自宅用地稅率課徵增值稅，
至戶籍已不在該土地上者，仍准依自用住宅用地稅率計徵土地增值稅，先後經財政部
以台財稅發字第一三四二七，000000000，三五七九七號函釋示有案，而民
法第二十條第一項又明定「依一定事實，足認以久住之意思，住於一定之地域者，即
為設定其住所於該地」，再審原告長子金昉耀曾於七十九年及八十年間先後向再審被
告，所屬新莊分局及稽徵處書面陳報上開地上房屋係其居住之地域，且無出租或供營
業用情事，此有申報書可稽，足以證明金昉耀具有久住之意，已設定住所於該地，凡
此種種均應堪證明自用住宅用地之認定，並非僅以其所有權人或其配偶，直系親屬於
該地辦竣戶籍之登記為限，已使人民對之深為信賴，自有信賴利益存在，尤以其中再
審原告長子金昉耀向國稅局新莊分局及稅捐處新莊分處所為住所之申報，已獲上開單
位之核准在案，更不容以未向戶籍機關申報戶籍作為否准之理由，復自法律適用位階
言之，又以適用較賴憲法位階高為優先，豈能見樹而不見林，法律位階竟捨位階較高
者不予適用之理。二、原判決就足以影響於判決之重要證物漏未斟酌部分：再審原告
於提起行政訴訟時，曾提出(1)財政部12.14.台財稅發字第一三四二七號令謂：「持有
警察機關發給之外僑居留證憑以居留，即可視為實施都市平均地權條例第三七條（即
現行土地稅法第九條）所規定之戶籍有相同之效力。(2)財政部8.台財稅字第三五
七七三號令謂：「同一土地所有權人，持有多數自用住宅用地，同時出售，申請一併
按自宅用地稅率計課土地增值稅，可為一次出售，並按優待稅率課徵。(3)再審原告八
十五年房屋稅繳款書證明係依住家自用計徵。(4)七十九年及八十年度自住房屋使用申
報表，堪以證明再審原告長子金昉耀確曾以久住之意思住於上開土地上之房屋及稅捐
稽徵機關並非以向戶籍機關申報戶籍為唯一優待之標準，可另自有無作住家自用之事
實作為核定之依據，原判決就此足以影響於判決之重要證據，竟未詳加推求，僅抄襲
再審被告所為答辯敷淺之詞，作為駁回之論據，偏頗不公，殊深遺憾！爰予提再審之
訴，敬祈判決將原判決廢棄，並撤銷一再訴願決定及原處分等語。
再審被告答辯意旨略謂：財政部台財稅第一三四二七、000000000、三一一
九九號令函釋，關於外僑居留登記，視同戶籍登記憑以申報自用住宅用地，係因其有
與戶籍相當之登記資料足據，再審原告之長子縱因自幼出國無從辦理戶籍遷移登記於
前揭後售之土地上，然非不可辦理居留登記於該地上，既無居留登記資料，自無從援
引各該函釋。又所引財政部三五七九七號函釋，係土地所有權人為騰空房地得售，而
將戶籍遷出，其出售該房地本符合自用住宅用地要件，戶籍遷出期間無出租或供營業
用之事實，且戶籍遷出距出售之期間不滿一年者，本案並無戶籍登記，情形不同，亦
無從援引。再審原告主張其長子曾於七十九年、八十年向稅捐稽徵機關陳報上揭後售
房屋供其住居自用，而民法明定「依一定事實，足認以久住之意思，住於一定之地域
者，即為設定其住所於該地」，惟案據內政部入出境管理局函稱其長子於出售地前一
年內無入境資料，且土地稅法第九條已明文立法解釋，所稱自用住宅，以土地所有權
人或其配偶、直系親屬於該地辦竣戶籍登記為要件之一，必符合戶籍登記之要件事實
，始足當之。此與民法規定設定住所之意義，並不以戶籍登記為要件者無關。再審原
告以其長子金昉耀已設定住所於上揭後售之土地上，即謂符合戶籍登記之要件事實，
屬自用住宅云云，並不可採。另再審原告認原判決就足以影響於判決之重要證物漏未
斟酌部份，提出曾於七十九年、八十年向財政部臺灣省北區國稅局新莊稽徵所報准以
住家用課徵房屋稅乙節，經核房屋稅率依房屋稅條例第五條規定分為住家用、營業用
、非住家非營業用三種，依臺灣省各縣市房屋稅徵收細則第四條規定，依房屋的使用
執照所載用途課以住家或非住家用稅率。因此不以居住者設立戶籍為必要，但住家用
稅率與土地增值稅自用住宅用地優惠稅率並不相同，又再審原告七十九、八十年度向
北區國稅局陳報者係所有住宅未有出租、收取租金之租賃所得資料查詢調查，並非土
地稅法第十七條，自用住宅用地地價稅優惠稅率之申請，故再審原告所稱確曾向有關
機關陳報後售土地為自用住宅用地乙節，實為誤解。另再審原告援引財政部8.台
財稅第三五七七三號令：同一土地所有權人，持有多數自用住宅用地，同時出售，申
請一併按自宅用地稅率計課土地增值，可為一次出售，並按優惠稅率。查上揭函令係
對「同日出售」所作之解釋，與本案無關連。綜合再審原告所提之再審之訴，均為原
訴願、再訴願、行政訴訟之論點，並無新事實、證據、論述，是本案不符合自用住宅
用地出售之要件，亦與上開函釋之情形不同，無信賴保護原則之適用可言。再審原告
之訴應認為無理由，請予駁回等語。
　　理  由
按行政訴訟法當事人對本院之判決提起再審之訴，必須具有行政訴訟法第二百七十三
條第一項、第二項所列情形之一者，始得為之。上開法條第一項第一款規定：「適用
法規顯有錯誤者」，係指原判決所適用之法規與該案應適用之現行法規相違背或與解
釋、判例有所牴觸而言。至於法律上見解之歧異，再審原告對之縱有爭執，要難謂為
適用法律顯有錯誤，而據為再審之理由。同條項第十四款所謂「原判決就足以影響於
判決之重要證物漏未斟酌者」，係指足以影響判決基礎之重要證物，雖在前訴訟程序
業已提出，然未經原判決加以斟酌者而言。若經原判決斟酌而不採，即非此之所謂漏
未斟酌。本件再審原告於八十六年四月九日訂約先購買臺北市○○區○○路一小段八
四三、八四四、八四五地號三筆土地，申請依土地稅法第三十五條規定退還八十六年
十月二日訂約後售所有臺北縣林口鄉○○段一地號土地已納土地增值稅六三一、九二
三元。案經再審被告以依出售地所在臺北縣林口鄉戶政事務所八十七年五月六日八七
北縣林戶字第一九九二號函稱：於期間內（即八十六年十月二日出售日前一年內）並
無本人、配偶、或直系親屬之設籍資料，乃由所屬新莊分處於八十七年五月十九日否
准再審原告退稅之申請。再審原告再於八十七年六月二十六日向財政部提出陳情函，
經轉交再審被告層該部八十七年十月二十六日台財稅八七一一八二一二四號函釋：本
案無土地稅法第三十五條規定之適用。並由再審被告所屬新莊分處據以八十七年十一
月十七日八七北縣稅莊（二）字第四三七三五號函復再審原告本件無土地稅法第三十
五條退稅規定之適用，否准其所請。再審原告不服，循序提起行政訴訟，主張其長子
金昉耀曾於七十九年及八十年間先後向臺灣省北區國稅局薪莊分局及新莊稅捐稽徵處
書面陳報上開地上房屋係其住居之地域，為自用住宅，且無出租或供營業用情事。至
其於民國八十六年十月二日出售前一年內是否在系爭房屋居住，核與民法第二十條所
定設定住所之規定不生影響。至土地稅法第九條規定辦竣戶籍登記，係屬司法院釋字
第二一七號解釋有關證據證明力之事實認定問題。另依財政部五八、十一、十四台財
稅字第一三四二七號令、八十、十二、十九台財稅字第000000000號函、七
二、八、十七台財稅字第三五七九七號函及七十、二、十六台財稅字第三一一九九號
函等多次函釋皆不以向戶政機關申報為限，其向有關機關辦竣者均有效力。應准按自
用住宅用地計徵土地增值稅等語。原判決以原告（即再審原告，以下同）依首引土地
稅法第三十五條第一項第一款申請退還上揭後售土地已納土地增值稅，須以土地屬自
用住宅用地為要件，又所稱自用住宅用地，同法第九條已有立法解釋，以土地所有權
人或其配偶、直系親屬於該地辦竣戶籍登記為要件之一，必符合戶籍登記之要件事實
，始足當之。此與民法規定設定住所之意義，並不以戶籍登記為要件者無關。原告以
其長子金昉耀已設定住所於上揭後售之土地上，即謂符合戶籍登記之要件事實，屬自
用住宅用地云云，並不可採。(二)原告主張其長子曾於七十九年、八十年向稅捐稽徵機
關陳報上揭後售房屋供其住居自用，與在該地有無戶籍登記，為不同之事實，自無從
以曾申報房屋自用，取代已經辦竣戶籍登記。(三)原告所引財政部台財稅第一三四二七
、000000000、三一一九九號令函釋示，以外僑或華僑之居留登記，視同戶
籍登記，據以認定自用住宅用地，係因其有與戶籍相當之登記資料足據，本案原告之
長子縱因自幼出國，無從辦理戶籍遷移登記於上揭後售土地上，然非不可辦理居留登
記於該地上，既無居留登記資料，自無從援引各該函釋。又所引財政部三五七九七號
函釋，係土地所有權人為騰空房地待售，而將戶籍遷出，其出售該房地本符合自用住
宅用地要件，戶籍遷出期間無出租或供營業用之事實，且戶籍遷出距出售之期間不滿
一年者，本案本無戶籍登記，情形不同，亦無從援用。(四)本案不符合自用住宅用地出
售之要件，亦與上開函釋之情形不同，無信賴保護原則之適用可言。遂認再審被告否
准再審原告申請退還後售土地增值稅，一再訴願決定除持與原處分同一論見外，並以
房屋稅率依房屋稅條例第五條規定分為住家用、營業用、非住家非營業用三種，凡不
屬營業用及非住家非營業用房屋，均按住家用稅率核課，但住家用稅率與土地增值稅
自用住宅用地優惠稅率並不相同；又再審原告七十九年及八十年度向財政部臺灣省北
區國稅局陳報者係所有住宅未有出租、收取租金之租賃所得資料查詢調查，並非土地
稅法第十七條自用住宅用地地價稅優惠稅率之申請，故其所稱確曾向有關機關陳報後
售土地為自用住宅用地乙節，實為誤解，再審原告所訴為無理由，駁回其一再訴願，
核無違誤。適用行為時土地稅法第九條、第三十五條第一項第一款之規定，駁回再審
原告前訴訟程序之訴。核原判決所適用之法規與本案應適用之現行法規並無違背；與
解釋判例亦無牴觸。再審意旨仍執前詞，指原判決適用法規顯有錯誤云云，顯係一己
法律見解之歧異，按諸首揭說明，要不得執為再審之理由。又再審原告所引財政部前
揭令、函，微論性質上非屬證物，且再審原告在前訴訟程序皆已提出，經原判決斟酌
而不採，並詳不足取之理由，已如前述。再審原告遽引行政訴訟法第二百七十三條
第一項第十四款，提起本件之訴，亦屬無據。其再審之訴為無理由，應予駁回。
據上論結，本件再審之訴為無理由，爰依行政訴訟法第二百七十八條第二項、第九十
八條第三項前段，判決如主文。
中　　華　　民　　國　　九十一　　　年　　　十　　　　月　　三十一　　　日
                    最 高 行 政 法 院  第 四 庭
                                審 判 長 法  官　　　廖　政　雄
                                         法  官      黃　合　文
                                         法  官　　　趙　永　康
                                         法  官　　　鍾　耀　光
                                         法  官　　　姜  仁  脩
右  正  本  證  明  與  原  本  無  異
　　　　　　　　　　　　　　　　　　　　 法院書記官　彭　秀　玲
中　　華　　民　　國　　九十一　　　年　　　十　　　　月　　三十一　　　日
